【裁判字號】    90,上易,247
【裁判日期】    901120
【裁判案由】    返還土地
【裁判全文】
臺灣高等法院民事判決  九十年度上易字第二四七號
      上  訴  人    乙○○
      複  代理人    黃淑美
      被上訴人      甲○○
右當事人間返還土地事件，上訴人對於中華民國九十年三月十五日臺灣新竹地方法院
八十八年度訴字第五五二號第一審判決提起上訴，本院判決如左：
    主    文
上訴駁回。
第二審訴訟費用由上訴人負擔。
    事    實
甲、上訴人方面：
一、聲明：(一)原判決廢棄。(二)被上訴人在第一審之訴及假執行之聲請均駁回。
二、陳述：與原判決記載相同，茲引用之。
三、證據：除援用原審之立證方法外，並補提出彭金菊所有土地之地籍圖及土地登記
    簿謄本、系爭三八七之一七地號土地登記謄本及財政部函為證，及聲請訊問證人
    蔡榮發 。
乙、被上訴人方面：
一、聲明：上訴駁回。
二、陳述：與原判決記載相同，茲引用之。
三、證據：除援用原審之立證方法外，並補提出房捐繳納收據、存證信函、建築改良
    物情形填報表、信封及郵戳為證。
丙、本院依職權向新竹市地政事務所調閱該所六十九年間收件之第一六一○七號申請
    案卷。
    理    由
一、被上訴人起訴主張：伊所有坐落新竹市○○段一九四地號土地（民國八十九年五
    月六日重測前為新竹市○○○段三八七之十八地號，下稱系爭土地）遭上訴人無
    權占用，並於如原判決附圖所示Ａ部分土地上搭蓋建物，面積一四四．七六平方
    公尺，致伊受有相當於租金之損害等情，爰本於民法第七百六十七條規定及不當
    得利之法則，求為命上訴人將上開地上建物拆除後，將系爭土地交還伊，並給付
    伊自民國（下同）八十三年七月一日起至交還土地之日止，按系爭土地各當年度
    申報地價年息百分之八計算金額之判決。
    上訴人則以：伊之祖父張付於日據時代即租用系爭土地，並在其上建築房屋供全
    家人居住迄今，張付死亡後，由伊繼續租用系爭土地，並按期繳納租金，絕非無
    權占有云云，資為抗辯。
二、經查被上訴人主張坐落新竹市○○段一九四地號土地為伊所有，而上訴人在其上
    搭蓋如原判決附圖所示Ａ部分面積一四四．七六平方公尺之建物之事實，業據其
    提出土地登記謄本為證（見原審卷第一卷第十八頁及第二卷第五三頁），並經原
    審赴現場驗勘及囑託新竹市地政事務所派員實施測量鑑定屬實，製有土地複丈成
    果圖可憑（見原審卷第一卷第一七三頁），且為上訴人所不爭執，自堪信為真實
    。又被上訴人主張上訴人在系爭土地上搭蓋建物係無權占用土地等語，雖為上訴
    人所否認，並以前開情詞置辯。惟按當事人主張有利於己之事實者，就其事實有
    舉證之責任，民事訴訟法第二百七十七條前段定有明文。本件上訴人既抗辯其就
    系爭土地有租賃權存在，則就此部分有利於己之事實，自應負舉證責任。但查：
（一）上訴人雖抗辯系爭土地於八十九年五月六日重測前係編為新竹市○○○段三八
      七之十八地號，且係於六十七年間分割自同所三八七地號土地而來，而其祖父
      張付在系爭土地分割前即與當時土地共有人訂定租賃契約，並在其上搭蓋建物
      ，嗣張付死亡後，復由伊繼續租用云云，惟始終不能提出租賃契約書以資證明
      ，已難認其所為就系爭土地有租賃權之抗辯為可取。
（二）上訴人固提出租金收據及明信片為證（見本院卷第三二頁、第三三頁及第三五
      頁），及聲請訊問證人張來居、蔡榮發，以資證明其就系爭土地有租賃契約存
      在之事實，惟經核均不足以據為有利於上訴人之認定，其理由詳述如左：
  １、上開租金收據並無地號之標示，所載之面積五十二坪（折合約為一七二平方公
      尺），亦與原審囑託新竹市地政事務所派員測量所得上訴人房屋占用系爭土地
      之面積一四四．七六平方公尺不符。縱加計其胞弟張來居部分，兩人所占用之
      面積為七十六．八九坪（見原審卷第一卷第八五頁所附上訴人與其胞弟張來居
      地上權設定申請書），亦與上開租金收據所載面積不符，已難據為認定兩造間
      有租賃契約之存在。況縱認上開租金收據係指系爭土地之租金，惟查上開租金
      收據之立具人為王烈松，並非被上訴人，而王烈松僅係當時上開未分割前三八
      七地號土地共有人之一，其於六十六年十二月二十日前之所有權應有部分僅為
      九○○分之五五（按王烈松於六十六年十二月二十日及六十七年一月間有將其
      應有部分一部移轉登記予他人─見原審卷第一卷第四五頁及第五○頁所附土地
      登記謄本）。而按共有物，除契約另有訂定外，由共有人共同管理之，民法八
      百二十條第一項定有明文。本件被上訴人既已否認有與上訴人或其祖父張付訂
      定租賃契約之事實，而上訴人又始終不能舉證證明王烈松所出具之租金收據係
      代理全體共有人所為，或王烈松之收租行為已取得全體共有人之同意，以及上
      訴人或張付有與其他共有人亦訂定有租賃契約之事實，再經徵諸證人王烈松於
      原審到場證述：「我沒有把土地出租給他們，只是要他們出一些稅金給政府，
      因為他們巳經蓋房子了，而且也沒有跟我說要跟我買，我是共有人之一，我是
      收我應得之部分，我去收的意思是我持分，我要繳土地稅金，所以我才去跟他
      們收錢」（見原審卷第二卷第九一頁及第九二頁），堪認不惟系爭土地分割前
      之共有人並未同意與上訴人或張付訂定租賃契約，即王烈松亦未與上訴人或張
      付訂定租賃契約，而僅係收取其自己應有部分之土地使用金，故上開租金收據
      ，並不足以據為認定上訴人或張付就系爭土地有租賃權之事實。至證人張來居
      雖於原審證稱：「甲○○來收租金，之後，他們要分割土地，來函問我要不要
      買，是六十八年的時候寄來的函」（見原審卷第二卷第五頁）云云，惟查證人
      張來居係上訴人之胞弟，由於手足之情，已難期其為真實之證詞，況果如其所
      云被上訴人有向其收取租金，惟查上訴人自承伊與證人張來居於四十一年間即
      已分家，各自負擔稅賦（見原審卷第二卷第四五頁），則證人張來居所為上開
      證詞充其量亦僅能據為證明被上訴人有向其收取租金，尚不足以據為證明被上
      訴人亦有向上訴人收取租金之事實。至證人蔡榮發雖亦在本院證述：「舊屋的
      地是向吳姓、王姓地主租的，繳納地價稅時他們來收租金，一年收一次，有時
      是二人一起來，．．．到我的時候是甲○○、王烈松來收租金，．．租金若干
      我已不記得了，他們收租金的收據，我已丟棄」云云（見本院卷第八二頁）。
      惟查證人蔡榮發係年近七旬之老人（見本院卷第八一頁），對於時隔二、三十
      年前之事已難期其記憶猶新，況其復不能提出租賃契約書或租金收據以證資明
      其所為證詞之真實，復就其租金額究為若干亦無法證明，且又始終並未證述上
      訴人有與被上訴人訂定租賃契約，則其所為之上開證詞，亦不足以據為有利於
      上訴人之認定。
  ２、上訴人另抗辯被上訴人與王烈松有於上開三八七地號土地分割前以明信片載明
      ：「鄙人倆經手所有權人受任台端現在租住建地，如有承購之意即請向我倆洽
      商為盼」寄交伊及伊之胞弟張來居，足證兩造間就系爭土地訂定有租賃契約云
      云。惟經核上訴人所提出之明信片（見本院卷第三五頁），其之收件人僅有張
      來居，並無上訴人，而上訴人與張來居於四十一年間即已分家，則該明信片充
      其量僅能據為證明被上訴人或王烈松有寄發該明信片予張來居，尚不足以據為
      證明被上訴人或王烈松亦有寄交該明信片予上訴人。況證人張來居雖於原審到
      場證述：「是六十八年的時候寄來的函」（見原審卷第二卷第五頁），惟查證
      人張來居係於七十八年六月九日始向被上訴人購買土地，並於同年月三十日始
      以其子張建家名義完成所有權移轉登記（見原審卷第二卷第三○頁所附土地登
      記謄本及第四六頁所附答辯理由狀(三)），其所為買賣行為與所證述之以明信片
      為買賣要約之時間竟相隔十年，顯與常情有悖，故證人張來居就有關上開明信
      片所為之證詞，顯不足取。又證人蔡榮發雖於本院到場證述：「有見過這種明
      信片，但我不識字，內容我不清楚。甲○○說要賣土地的那段時間，我有收到
      這種明信片，但我不識字」（見本院卷第八二頁）云云，惟查證人蔡榮發既自
      承其不識字，自無從辨識系爭明信片是否即為其所曾見過之明信片，是其所為
      此部分之證詞，亦不足據為有利於上訴人之認定。
三、綜上所述，上訴人既不能證明其就系爭土地具有占有之正當權源，則被上訴人本
    於民法第七百六十七條之規定，請求上訴人將坐落新竹縣湖港段一九四地號內如
    原判決附圖所示Ａ部分，面積一四四．七六平方公尺土地上建物拆除後，將上開
    土地交還予伊，即屬有據，應予准許。又上訴人無權占用被上訴人所有之土地，
    依社會通常之觀念，自因而獲得相當於租金之利益，致被上訴人受有損害，則被
    上訴人本於不當得利之法則，請求上訴人給付自八十三年七月一日起至交還土地
    之日止，按系爭土地各當年度申報地價年息百分之八計算之金額，亦與土地法第
    一百零五條準用第九十七條第一項之規定相符，爰經斟酌原審赴現場勘驗結東，
    發現系爭土地坐落位置四周商業甚為繁榮，交通亦甚便利等一切情況（見原審卷
    第一卷第一六五頁至第一六六頁），認應按系爭土地各當年度申報地價年息百分
    之八計算金額甚為相當，亦屬有據，應予准許。從而，原審所為上訴人敗訴之判
    決，並無不合。上訴論旨仍執前詞指摘原判決不當，求予廢棄改判，為無理由。
四、至兩造其餘之攻擊或防禦方法，及未經援用之證據，經本院斟酌後，認為均不足
    以影響本判決之結果，自無逐一詳予論駁之必要，併此敘明。
五、據上論結，本件上訴為無理由，依民事訴訟法第四百四十九條第一項、第七十八
    條，判決如主文。
中      華      民      國    九十      年    十一    月      二十      日
                               臺灣高等法院民事第十三庭
                                   審判長法  官  林  鄉  誠
                                         法  官  劉  清  景
                                         法  官  謝  碧  莉
右正本係照原本作成。
不得上訴。
中      華      民      國    九十      年    十一    月      二十三    日
                                        書 記 官  丁  華  平附註：


司法院資訊處製作；財團法人民間司法改革基金會備份。
